【裁判字號】    86,上,93
【裁判日期】    890328
【裁判案由】    損害賠償等
【裁判全文】
臺灣高等法院臺中分院民事判決  八十六年度上字第九十三號
      上訴人即附帶被上訴人  乙.
                            戊.
      右二人共同
      訴訟代理人            甲○○律師
      複代理人              丁.
                            丙.
      被上訴人即附帶上訴人  己.
      訴訟代理人            林易佑律師
右當事人間損害賠償等事件，上訴人對於中華民國八十五年十二月十三日臺灣臺中地
方法院八十五年訴字第六五四號第一審判決提起上訴，被上訴人提起附帶上訴，本院
判決如左：
      主      文
原判決關於命上訴人戊○○即時給付部分廢棄。
右廢棄部分，上訴人戊○○於對上訴人乙○○之財產就原審判決主文第一項所命給付
強制執行無效果時，給付被上訴人新臺幣柒拾柒萬陸仟貳佰陸拾玖元及自民國八十五
年三月十七日起至清償日止，按年息百分之五計算之利息。
其餘上訴駁回。
附帶上訴駁回。
第二審訴訟費用關於上訴部分，由上訴人負擔；關於附帶上訴部分，由附帶上訴人負
擔。
      事      實
甲、上訴人即附帶被上訴人方面：
一、聲明：求為判決：(一)原判決關於不利於上訴人部分及該部分假執行之聲請均廢棄
    。(二)前項廢棄部分被上訴人在第一審之訴應予駁回。(三)駁回被上訴人之附帶上訴
    。
二、陳述：除引用原判決書之記載外，補稱：
  (一)就增建委託書上所載上訴人應承包四樓部分依所附平面圖其中四樓部分上訴人所
    需承造者與被上訴人在第一審所提出者兩者差異甚多，可見被上訴人顯然已將該
    承包範圍擅自加添註變造，且其為達到欺騙法院之目的，在其旁又偽簽上訴人乙
    ○○之姓名，是造成上訴人必須多完成甚多工程項目，而經上訴人查覺，乃與之
    爭議，是此為非可歸責於上訴人之事由，上訴人不須負遲延責任。
  (二)上訴人乙○○所持有之切結書上係記載中興路十萬元完成付清，益民路（以
    下同）十萬元完成付清，上訴人乙○○尚未完成該工程，被上訴人自不可能支付
    ，而被上訴人所提出之二十萬元付完之字句係被上訴人自行書寫其上，依上訴人
    乙○○向被上訴人收款之習慣均會自行簽寫，然被上訴人所提出之切結書上並未
    有上訴人乙○○之簽名，益明該二十萬被上訴人並未支付，係由被上訴人變造切
    結書內容所致，況二十萬並非一小數目，如被上訴人確有支付，應由被上訴人舉
    證，上訴人戊○○在八十五年五月十五日之答辯狀，係上訴人戊○○與寫答辯狀
    之律師溝通不良導致之錯誤。上訴人乙○○原稱收受一百六十六萬元，其中十萬
    元被上訴人係向上訴人稱鋁門窗係伊自行僱胡明辦處理，是應扣十萬元予胡明辦
    ，惟嗣後被上訴人並未支付予胡明辦，該部分上訴人乙○○僅收取十六萬元，計
    上訴人乙○○所收受者僅為一百五十六萬元。
  (三)上訴人乙○○支付予第三人之工資、材料款已達一百九十九萬四千零五元，而被
    上訴人僅支付八十六萬元，尚欠一百十三萬四千零五元未為支付，自得主張同時
    履行抗辯，上訴人依法自不負遲延之責任。縱認上訴人乙○○須負遲延責任，惟
    依民法第二百五十四條規定「契約當事人一方遲延給付，他方當事人得定相當期
    限，催告其履行，如於期限內不履行，得解除其契約」。被上訴人未依法催告，
    即逕行解除契約，依法不合。
  (四)被上訴人提出變造之增建委託書，並以此送台灣省建築師公會鑑定，是該鑑定之
    基礎已有瑕疵，且依兩造所訂之增建委託書有關被上訴人委託上訴人承攬之大里
    市○○路○段六九五號建材說明，其中一樓部分正面貼１０×１０方塊冠軍牌，但鑑
    定工程估算表竟然列了十五項工程，而十五項工程除一至三項應由上訴人乙○○
    負責外，其餘均非上訴人乙○○須完成之工程項目，Ｆ部分，依建材說明總共為
    七項，但鑑定工程估算表竟列有五十八項目，其中第二、第三、第四項部分根本
    不在上訴人承包範圍之內。工程估算表另列廿三項，其中第三、六、七、八、九
    、十、十一、十二、十三、十四、十八、十九、二十項根本不在上訴人承包範圍
    。又有關大里市○○路○段五一０巷四號工程依兩造增建委託書建材說明一Ｆ部
    分工程項目有五項，但建築師鑑定所依據之工程估算表則列有二十四項工程，其
    中第二、三、六、七、八、九、十、十一、十二、十三、十四、十八、十九、二
    十、二十二、二十三項均非上訴人乙○○承造工程之範圍，是本件為鑑定基礎之
    工程項目，已有嚴重之錯誤，原鑑定報告不足採信。
  (五)上訴人乙○○與被上訴人間因承攬範圍有爭議，而上訴人戊○○純係以調解人之
    地位對兩造加以調解，其自不須負保證人之責任。
  (六)被上訴人所提出之切結書「‧‧‧延遲者並賠償己○○先生懲罰性違約金新台幣
    伍拾萬元整」，其中拾字被上訴人在第一審八十五年四月十五日之準備書狀稱係
    被上訴人乙○○自行書寫，嗣被上訴人改稱係上訴人二人授意被上訴人自行填該
    「拾」字成為伍拾萬。其前後主張不一，顯有不實，而上訴人並未授權被上訴人
    填寫。又本件增建工程總金額為二百二十萬元，懲罰性違約金為五萬元，應為合
    理。
三、證據：除引用原審立證方法外，補提：增建委託書二件診斷證明書一件，工程估
    算表四件（以上均影本）、並聲請向台中市第八信用合作社總社查詢被上訴人甲
    存帳號被提領之支票，及傳訊證人胡明辦、莊木榮、江福長。
乙、被上訴人即附帶上訴人方面：
一、聲明：求為判決：(一)上訴駁回。(二)原判決不利於被上訴人即附帶上訴人（以下稱
    被上訴人）部分，及駁回該部分假執行之聲請均廢棄。(三)右廢棄部份，上訴人即
    附帶被上訴人（以下稱上訴人）應再給付被上訴人四十五萬元，及自八十五年三
    月十七日即繕本送達翌日起至清償日止，按年息百分之五計算之利息。(四)願供擔
    保請准宣告假執行。
二、陳述：除引用原判決書之記載外，補稱：
  (一)台灣省建築師公會鑑定之內容，就該「建材說明」僅是承攬人即上訴人乙○○承
    攬各樓層工程應用之建材種類、顏色、或品牌提出說明或約定於被上訴人，固附
    屬成為合約內容之一部，惟並非即屬承攬項目及範圍，其與台灣省建築師公會鑑
    定報告內容中「工程估算表」係就工程項目予以細分條列，兩者顯然不相關連，
    並無具備比較之基礎。又系爭合約之承攬範圍及項目內容除參照雙方提供之書面
    或照片資料外，於鑑定會勘之過程中，每次均由兩造到場，會同施工人員說明，
    逐項校核，確認無誤後，始由承辦建築師據以核列工程項目及估定工程造價暨完
    成比例。
  (二)兩造於八十四年十一月十四日上訴人簽具之切結書內載「立切結書人特別保證於
    八十四年十二月三十一日前為己○○先生完成全部之修建工程（含清潔及回復原
    狀），否則並賠償己○○先生懲罰性違約金新台幣伍拾萬元整」，其中約定之違
    約金數額為五十萬元，該切結書未簽立前，其打字底稿原載明為一千萬元，因上
    訴人乙○○當場並不同意，遂以黑筆畫線刪除，經兩造協商同意訂為五十萬元，
    係以被上訴人為求順利完工，同意工期由原訂八十四年十一月一日延至同年十二
    月三十一日，並增加給付工程款四十萬元，故違約金數額訂為五十萬元始稍有警
    惕及懲罰效果。該切結書上由上訴人戊○○書寫五萬元，經被上訴人當場要求更
    正，上訴人乙○○及戊○○均表示絕不會有延期完工之問題，自己更正即可，遂
    由被上訴人在上訴人授權之下自行填註十字成為五十萬元。且被上訴人同意追加
    給付四十萬元時，當日隨即支付現金二十萬元，若僅是取得獲賠五萬元之承諾，
    則殊無必要同意追加給付該四十萬元工程款，而讓上訴人乙○○於無甚強制效果
    下平白多得四十萬元之額外報酬之理。
三、證據：除引用原審立證方法外，補提：帳簿帳目影本一件。
丙、本院依聲請向台中市第八信用合作社總社查詢被上訴人甲存帳號被提領之支票資
    料，及傳訊證人胡明辦、莊木榮、江福長。
      理      由
一、被上訴人於原審主張依兩造所簽訂之工程契約書第三十條及民法第五百零二條第
    二項規定，以上訴人乙○○不能如期竣工為由，主張解除契約，並於八十五年一
    月十八日對上訴人乙○○為解除契約，為此請求損害賠償，嗣於本院準備程序中
    雖曾改為係依終止契約之法律關係請求，惟於本院言詞辯論時仍主張依原審所主
    張之法律關係請求，應僅屬更正或補充法律上或事實上陳述之問題，其訴並無變
    更，上訴人不同意被上訴人訴之變更云云，尚屬無稽。
二、被上訴人主張：伊前將位於台中縣大里市○○路○段六九五號、益民路五巷四號
    、益民路五巷六號等三戶房屋之增建及改修工程（以未稱系爭增建工程），交由
    案外人廖德坤承攬，因廖德坤未能如期完工而終止承攬契約，伊遂改與上訴人乙
    ○○訂約，由上訴人乙○○接續廖德坤未完成之工程，兩造並於契約內訂明上訴
    人乙○○應於八十四年十一月一日前完工。嗣伊為求工程儘快完成，乃於八十四
    年十一月十四日同意追加工程款四十萬元，上訴人乙○○並邀上訴人戊○○為保
    證人，保證於八十四年十二月三十一日完成全部工程，詎上訴人乙○○仍作輟無
    常，任意停止工作，伊乃於八十五年一月十八日通知解除契約，另委由他人完成
    系爭增建工程，造成伊損害。為此依契約書及切結書上懲罰性違約金之約定請求
    上訴人連帶給付一百二十四萬六千五百元，並加付法定遲延利息（被上訴人關於
    駁回超過七十七萬六千二百六十九元及連帶部分，除就四十五萬元提起附帶上訴
    外，其餘並未聲明不服）之判決。
三、上訴人乙○○則以：伊與被上訴人訂立承攬契約，伊均依約進行工程，惟被上訴
    人卻常於工程超前工程款拒付及隨意變更追加工程之情，工程拖至原預定之完工
    日八十四年十一月一日，係於工程期間，被上訴人未依原設計圖說施工，一再變
    更追加工程之結果，嗣雙方同意將工期展至八十四年十二月三十一日，而迄八十
    四年十二月間，工程僅剩部分收尾未完工，其已為該工程支付工資、材料款達一
    百九十九萬四千零五元，被上訴人僅支付其工程款九十六萬元，尚餘一百零三萬
    四千零五元未付，伊曾於八十四年十月二十六日以存證信函催過，被上訴人為達
    拒付工程款目的，竟於八十五年一月十八日擅自解除契約。依兩造簽訂之合約書
    第二十九條第二款約定，伊曾於八十四年十月二十六日通知被上訴人支付工程尾
    款，雖嗣後被上訴人經調解而支付部分款項，然對伊已支出之材料、工程尾款及
    因變更及追加應付之款項尚有一百萬元左右，卻置之不理，伊中止工程自依約有
    據，又伊連承受前手之工程款計收取一百五十六萬元，非一百八十六萬元等語。
    上訴人戊○○則以：上訴人乙○○與被上訴人經調解，而書立切結書，違約金一
    千萬元改為五萬元，於雙方各持一分後，發現切結書上誤載伊為保證人，伊要求
    更改，被上訴人竟拒絕更改，致被上訴人持有之切結書上其仍為保證人，而上訴
    人乙○○所持有之該分切結書有將保證人刪除，改為協議人。事實上伊係因上訴
    人乙○○與被上訴人協議而為見證，非保證人等語，資為抗辯。
四、被上訴人主張上訴人乙○○與伊就系爭增建工程，簽訂承攬契約，由上訴人乙○
    ○承攬，並承受原承攬人廖德坤原收取之工程款七十萬元，嗣並追加工程款四十
    萬元，合計總工程款二百二十萬元，約定於八十四年十二月三十一日完成，上訴
    人乙○○逾期尚未完成，經被上訴人通知表示解除契約等事實，已據其提出為上
    訴人乙○○所不爭執之工程契約書（見原審卷第十至十六頁），另有切結書載明
    於八十四年十二月三十一日完工（見原審卷第三十頁），且上訴人乙○○亦自承
    向被上訴人所承攬之系爭增建工程尚有一部分未完成，及同意承受廖德坤等所取
    之七十萬元（見原審卷第八二頁），並經原審囑託台灣省建築師公會鑑定，認系
    爭增建工程，由上訴人乙○○完成全部承攬工程之百分之七二．四六，此有台灣
    省建築師公會之鑑定報告書附卷可稽，自堪信為真實。惟上訴人乙○○以前詞置
    辯，是本院首應審究者為，被上訴人以上訴人乙○○遲延，逕行解除契約是否合
    法？上訴人乙○○收取工程款究為一百八十六萬元，或一百五十六萬元？分述如
    后：
  (一)依台灣省建築師公會之鑑定系爭增建工程，上訴人乙○○僅完成全部承攬工程之
    百分之七二．四六，而上訴人乙○○與被上訴人原簽訂之契約書約定於八十四年
    十一月一日完工，嗣再由上訴人乙○○簽訂切結書保證於八十四年十二月三十一
    日完工（見原審卷第十一、三十頁）。被上訴人於八十五年一月十八日以存證函
    通知上訴人乙○○時，上訴人乙○○已逾完工期限，且尚有百分之二七‧五四工
    程尚未完成，而該存證信函引用兩造所簽訂契約之內容謂「台端（指上訴人乙○
    ○）為本人承包台中縣大里市○○路○段六九五號、益民路五巷四號與六號建物
    之增建及修繕工程，有任意停止工作，作輟無常、工程進度遲滯之情事，嗣經本
    人寬限至八十四年十二月三十一日前完工，台端仍未依限完工，為此函告台端終
    止契約（應係解除契約之誤）‧‧‧」（見原審卷第三頁），通知上訴人乙○○
    及戊○○，而兩造所簽訂之工程契約書第三十條第一項約定「乙方（指上訴人乙
    ○○）有左列各項之一者，甲方（指被上訴人）得解除本契約，甲方因此而受有
    損失，乙方應負賠償之責，如乙方無力賠償時，應由保證人賠償之。‧‧‧乙方
    工作能力薄弱，任意停止工作，或作輟無常，進行遲滯有事實者，甲方認為不能
    如期竣工時」，同條第二項約定「依據前項解除契約，已完成工程部分經檢查合
    格者，為甲方所有，甲方應按契約單價於解約十天內支付乙方承包金額」等詞（
    見原審卷第一四頁）。因此被上訴人如認上訴人乙○○不能如期完工時，即可依
    上開約定解除契約，何況，上訴人乙○○確已未如期完工，被上訴人自得依契約
    之約定解除契約（按被上訴人通知信函之用語雖係終止契約，惟其係依契約書文
    字通知，應係解除契約之誤）。再查，本件承攬，上訴人乙○○與被上訴人原定
    於八十四年十一月一日完工，復於八十四年十一月十四日書立前揭切結書，約定
    承攬人未於八十四年十二月三十一日之期限內完成須給付違約金五萬元，自係以
    工程於期限內完成為契約之要素，上訴人乙○○於約定之八十四年十二月三十一
    日以前未能完成該工程，依民法第五百零二條第二項之規定，自無須事先之催告
    即可解除契約，上訴人乙○○抗辯被上訴人解除契約不合法云云，不足採取。
  (二)上訴人乙○○收取之工程款，分別於八十四年六月六日、七月一日收取五十萬元
    、二十萬元（以上係支付與前手廖德坤等之工程承攬費，由上訴人乙○○接續系
    爭工程，上訴人乙○○承受該收取款，見原審卷第十三頁簽收記錄及第八二頁）
    。同年十月三日收取五十萬元、十二月二十七日收取二十萬元、十一月二十四日
    收取二十六萬元，此有工程契約書內付款辦法，均分別由上訴人乙○○親筆簽名
    並押蓋指印簽收可稽（見原審卷第一三至一四頁），另於八十四年十一月十四日
    簽訂切結書時，收取二十萬元，此由卷附之切結書上載明追加部分：中興路十萬
    元完成付清，益民路十萬元完成付清等語即明（見原審卷第三十頁）。以上合計
    共收取一百八十六萬元。
  (三)上訴人乙○○抗辯稱：伊接手後僅收取八十六萬元，含承受前手廖坤德之七十萬
    元，合計一百五十六萬元，其中追加工程款二十六萬元（即前述之八十四年十一
    月二十四日收取之二十六萬元），先拿六萬元，寫切結書時拿二十萬元（見本院
    卷(一)第六九頁），另被上訴人向伊稱應扣除胡明辦承做之鋁門窗工程款十萬元與
    胡明辦，惟被上訴人並未支付與胡明辦十萬元，該部分上訴人乙○○僅收取十六
    萬元云云。惟上訴人乙○○於原審委任之訴訟代理人具狀陳明收取之金額情形為
    八十四年九月七日收取十六萬元、八十四年九月二十一日收取十萬元、八十四年
    九月二十九日收取十萬元、八十四年十月三日收取三十萬元、八十四年十一月十
    四日收取二十萬元、八十四年十二月二十七日收取十萬元（見原審卷第二五六頁
    ）。以上合計九十六萬元，加上承受廖德坤收取之工程款七十萬元（見原審卷第
    十三頁、八二頁），合計為一百六十六萬元，與其於本院所稱已有十萬元之差。
    且上訴人乙○○與上訴人於八十四年十一月十四日簽立切結書當日所支付之二十
    萬元，此據上訴人戊○○於八十五年五月十五日具狀答辯（見原審卷第一七三頁
    ），並據其於原審所供明（見原審卷第二二九頁），復有台中市第八信用合作社
    存摺影本一紙附卷可稽，其上載明八十四年十一月十四日領取二十萬元（見原審
    卷第一一五頁）。足認八十四年十一月十四日，被上訴人確有交付二十萬元與上
    訴人乙○○。又工程契約書上所載上訴人乙○○所領取之二十六萬元之工程款日
    期為八十四年十一月二十四日，與八十四年十一月十四日所領取之二十萬元，其
    日期及金額均不相同，顯非同一筆款項。又契約書上付款辦法內所載付款期別，
    並無鋁門窗完成交付款之記載，而被上訴人並否認由胡明辦承做之鋁門窗工程，
    被上訴人向伊稱應扣除胡明辦承做之鋁門窗工程款十萬元，自難認被上訴人應交
    付與上訴人乙○○之二十萬元，其中應由被上訴人交付與胡明辦，而被上訴人並
    未交付十萬元與胡明辦，上訴人乙○○僅收取十萬元之事實，是證人胡明辦所為
    證述，即難為上訴人乙○○就二十萬元中，僅收取十萬元之證明。又上訴人乙○
    ○已承認原承攬人廖德坤已收取款項七十萬元（含交付與另外之前手之金額二十
    萬元），自無需斟酌前手廖德坤收取之金額為何，是證人廖德坤之證言，亦難為
    有利上訴人乙○○之證明。另台中市第八信用合作社函復之支票，雖上訴人乙○
    ○領取之部分，僅其收取款項之一部分，惟被上訴人已供明交付與上訴人之款項
    ，並不完全以支票支付，且卷附之支票，並未指定受款人（見本院卷第一一○頁
    ），上訴人乙○○取得被上訴人所交付之支票後，非由其本人前往領取必要，亦
    可由他人領取，或將支票轉讓與他人，該支票亦難證明上訴人乙○○實際收取之
    款項。是上訴人乙○○抗辯僅收取一百五十六萬元云云，尚屬無據。
五、上訴人乙○○抗辯被上訴人提出變造之增建委託書，並以此送予台灣省建築師公
    會鑑定，是該鑑定之基礎已有瑕疵，且依兩造所訂之增建委託書有關被上訴人委
    託上訴人承攬之大里市○○路○段六九五號建材說明，其中一樓部分正面貼１０×
    １０方塊冠軍牌，但鑑定工程估算表竟然列了十五項工程，而十五項工程除一至三
    項應由上訴人負責外，其餘均非上訴人乙○○須完成之工程項目，Ｆ部分，依建
    材說明總共為七項，但鑑定工程估算表竟列有五十八項目，其中第二、第三、第
    四項部分根本不在上訴人承包範圍之內。工程估算表另列廿三項，其中第三、六
    、七、八、九、十、十一、十二、十三、十四、十八、十九、二十項根本不在上
    訴人承包範圍。是本件為鑑定基礎之工程項目，已有嚴重之錯誤云云。惟查，鑑
    定人李大椿於本院供稱：「鑑定時兩造均有到場」「工程範圍係根據兩造提出之
    資料‧‧‧會勘時逐一對照」「工程估算表係供兩造參考，非鑑定之結果」各等
    語（見本院卷第一三○頁）。再依卷附之之台灣省建築師公會「鑑定報告書」內
    容載明：本件鑑定要旨「為乙○○先生承攬己○○先生所有之三棟房屋之整建裝
    修工程，衍生合約工程範圍與工程價款損害賠償案，進行上列標的物工程施工數
    量與原設計範圍之鑑定。」「鑑定方法說明：本案甲乙方工程合約粗糙、籠絡，
    無工程設計圖、無明確工程項目與數量，單價亦闕如，致無鑑定研判之基準依據
    。故首要工作即先釐清甲乙方約定之工程範圍。依雙方提供之各項書面或照片資
    料、現場會勘、相關施工人員說明，繪製對照工程平面圖，並彙整工程項目，於
    第二次會勘經相關當事人校核確認。」，且於八十五年七月八日、七月二十八日
    、八月十二日鑑定時，兩造均委由代理人到場，有上開鑑定報告書在卷可憑。其
    係依據上訴人乙○○與被上訴人約定之承攬範圍為鑑定，並無錯誤，上訴人指稱
    該鑑定不可採云云，為無理由，不足採取。
六、系爭增建工程之工程款（含追加工程款四十萬元）為二百二十萬元，以上訴人乙
    ○○完成全部承攬工程七二‧四六，之工程計算，上訴人乙○○應得工程款為一
    百五十九萬四千一百二十元，而上訴人乙○○已收取一百八十六萬元，已如前述
    ，被上訴人給付之工程款已超過上訴人乙○○所完成應得之工程款，是上訴人乙
    ○○抗辯被上訴人尚積欠其工程款一百萬元左右，其可終止工程，及可為同時履
    時抗辯，即不足取。
七、按解除權之行使，不妨礙損害賠償之請求，民法第二百六十條定有明文。本件被
    上訴人已合解除契約，已如前述，則依上開規定及上訴人乙○○與被上訴人所簽
    訂之契約書第二十條規定，被上訴人因解除契約受有害損害，自得向上訴人乙○
    ○請求賠償。查，依照台灣中部地區八十五年九月間之市場行情與合理之單價計
    算，系爭增建工程款約三百四十三萬五千一百四十七元，此有台灣省建築師公會
    鑑定報告書在卷可憑，上訴人乙○○尚未完成之工程有百分之二七．五四，被上
    訴人另僱人完成上訴人乙○○所未完成之工程尚須支付九十四萬六千零三十九元
    （以元為計算單位，角以下四拾五入，以下同）。又一般因故終止工程，若由他
    人接續施作，因涉及現場收頭、施工界面，工程糾紛等風險，慣例上均比一般正
    常案件高出百分之三至百分之八，被上訴人以從低百分之三計算，並未據聲明不
    服，自以百分之三計算，其金額為十萬三千零五十四元。再因上訴人乙○○施工
    不良，致建物漏水或木管堵塞等造成原告不便，依上揭鑑定結果，應以行情參考
    總價百分之○．五為一萬七千一百七十六元作為工程費用，保固之補償。亦有台
    灣省建築師公會之鑑定報告書附卷可稽。以上三者係因上訴人乙○○未如期完工
    ，及施工不良所造成之損害，合計為一百零六萬六千二百六十九元，自應由上訴
    人乙○○賠償。又本件承攬之總工程款為二百二十萬元，扣除已支付上訴人乙○
    ○之一百八十六萬元，尚有三十四萬元未予支付，則被上訴人就本件承攬所受之
    損害，應將此尚未支付之工程款扣除，被上訴人實際所受之損害為七十二萬六千
    二百六十九元。又依卷附之切結書所載（見原審卷第三十頁），因上訴人乙○○
    未於期限內完成，已如前述，上訴人乙○○自應賠償被上訴人約定懲罰性違約金
    五萬元，以上合計上訴人乙○○應賠償被上訴人七十七萬六千二百六十九元。
八、又兩造所立之本件切結書，其載明保證人上訴人戊○○，有兩造提出之切結書影
    本可證（見原審卷第三十頁），上訴人乙○○及戊○○均在切結書上簽名按指印
    ，上訴人自應負保證人責任，而該切結書係被上訴人與上訴人乙○○所簽訂之前
    揭契約書之補充約定，上訴人戊○○自應就上訴人乙○○承攬系爭增建工程造成
    之損害，同負賠償責任。玆上訴人乙○○既因承攬系爭增建工程遲延完成，經被
    上訴人依約解除契約，並造成被上訴人七十七萬六千二百六十九元，已如前述，
    則被上訴人戊○○為上訴人乙○○之保證人，自應賠償上開金額。至上訴人戊○
    ○辯稱：伊係見證人或協議人云云，惟被上訴人所否認，而其所辯與前揭切結書
    所載不同，自難採信。其事後在上訴人乙○○持有之該份切結書上為所為更改，
    並非經被上訴人之同意或授權，自難以此認上訴人戊○○非保證人。
九、被上訴人主張本件工程上訴人乙○○未於切結書所約定之八十四年十二月三十一
    日完成，上訴人乙○○應賠償被上訴人懲罰性違約金五十萬元之事實，固據被上
    訴人提出切結書影本為證，惟為上訴人等所否認，並辯稱切結書上所寫之金額為
    五萬元，其上之「拾」字係被上訴人變造等語。經查，依被上訴人提出之切結書
    ，原所印之違約金為「壹仟萬元」，嗣該壹仟萬元被刪除改成「伍萬元」，其後
    再從「伍」與「萬」間之旁再加一「拾」字成為伍拾萬元，有被上訴人之提出之
    切結書影本在卷可憑（見原審卷第三十頁）。被上訴人雖於原審主張該「拾」字
    係上訴人乙○○所填，惟為上訴人乙○○所否認，於本院始改稱，係上訴人授權
    伊所填寫云云，惟為上訴人否認有授權被上訴人填寫，而上訴人所持有之切結書
    並無添加「拾」之記載（見原審卷第六三頁），此外，被上訴人亦未能舉證證明
    其所主張，是本件切結書所約定之違約金應以五萬元為正確，被上訴人主張為五
    十萬元尚屬不能證明，為不可採。
十、綜上所述，原判決准被上訴人請求上訴人乙○○應給付七十七萬六千二百六十九
    元及自起訴狀繕本送達上訴人乙○○之翌日即八十五年三月十七日起至清償日止
    ，按年息百分之五計算之法定遲延利息，及命上訴人戊○○給付如上數額之法定
    遲延利息，及分別准依兩造之聲請為假執行及免假執行之宣告；暨原判決駁回被
    上訴人違約金四十五萬元之請求及假執行之聲請，核無不合，上訴人及附帶上訴
    人仍執前詞，就該部分指摘原判決不當，求予廢棄，為無理由，均應予以駁回。
    惟原判決命上訴人戊○○應即時給付部分，因保證人於債權人未就主債務人之財
    產強制執行而無效果前，對於債權人得拒絕清償，民法第七百四十五條定有明文
    ，此即所謂保證人之「先訴抗辯權」。被上訴人提起本件訴訟，對上訴人戊○○
    部分，自應依該規定，請求上訴人戊○○於主債務人即上訴人乙○○財產經強制
    執行無效果時給付之，原判決認應即時給付，尚有未洽，上訴意旨指摘原判決不
    當，非無理由，自應由本院廢棄改判如主文第二項。兩造其餘攻擊防禦方法及舉
    證，經核均不影響本件判決基礎之認定及判決之結果，不另一一論述。
據上論結：本件上訴人之上訴一部有理由，一部無理由，被上訴人之附帶上訴為無理
由，依民事訴訟法第四百四十九條第一項、第四百五十條、第七十八條、第七十九條
但書、第八十五條第一項前段，判決如主文。
中      華      民      國    八十九    年      三      月    二十八    日
~B1民事第五庭審判長法  官  陳滿賢
~B2                法  官  簡清忠
~B3                法  官  饒鴻鵬
右為正本係照原本作成。
不得上訴。
~B                書記官  王瑩澤
中      華      民      國    八十九    年      三      月    三十一    日
                                                                        Ｃ


司法院資訊處製作；財團法人民間司法改革基金會備份。
